臺灣高等法院高雄分院民事判決　九十二年度上字第二四六號
　　　上　訴　人　台東區中小企業銀行股份有限公司
　　　法定代理人　丙○○
　　　訴訟代理人　康進益律師
　　　　　　　　　王國論律師
　　　被　上訴人　乙○○
　　　訴訟代理人　甲○○○
當事人間塗銷抵押權登記事件，上訴人對於中華民國九十二年十月一日臺灣屏東地方
法院九十二年訴字第四一三號第一審判決提起上訴，本院於民國九十三年四月六日辯
論終結，判決如下：
　　　主　　　文
上訴駁回。
第二審訴訟費用由上訴人負擔。
　　　事實及理由
一、被上訴人主張：坐落屏東縣萬丹鄉○○段三０及同段三一地號二筆土地（以下簡
    稱系爭土地）原為訴外人即被上訴人之父黃明達所有（按訴外人黃明達於九十二
    年一月二十三日去世，系爭土地由被上訴人繼承）。因訴外人黃建賓邀同訴外人
    黃明達為連帶保證人，於八十九年三月三十一日向上訴人借款新台幣（下同）二
    百萬元，並由訴外人黃明達為義務人兼債務人，提供系爭土地，以上訴人為權利
    人，設定本金最高限額二百四十萬元之抵押權（以下簡稱系爭抵押權）作為擔保
    ，嗣上訴人以訴外人黃建賓未依約清償，尚積欠本金一百六十四萬一千六百六十
    四元及利息、違約金為由，經原審法院就前揭借款，以九十一年度促字第二四二
    五八號對訴外人黃建賓、黃明達核發支付命令確定後，上訴人即持該確定之支付
    命令聲請原審法院以九十二年度執字第八四０一號清償債務強制執行事件，於九
    十二年五月二十六日查封系爭土地進行拍賣強制執行中。然訴外人黃明達已於八
    十七年九月十八日經原審法院以八十七年禁字第四四號裁定宣告禁治產而無行為
    能力，依法其所為之任何行為均屬無效。為此提起本件訴訟，求為判決：(一)上訴
    人就被上訴人所有系爭土地，於八十九年三月三十日以屏東地政事務所屏里字第
    ００二三八三號所設定存續期間自八十九年三月二十九日至一百一十九年三月二
    十八日，本金最高限額二百四十萬元之抵押權應予塗銷。(二)確認原審法院九十一
    年度促字第二四二五八號支付命令所載上訴人對訴外人黃明達之本金一百六十四
    萬一千六百十四元及利息、違約金之債權不存在。(三)原審法院九十二年執字第八
    四０一號清償債務強制執行案件，對被上訴人所為之強制執行程序應予撤銷。(四)
    訴訟費用由上訴人負擔。上訴人則以：上訴人對訴外人黃明達聲請原審法院核發
    九十一年促字第二四二五八號支付命令，經其監護人合法收受送達，並已確定與
    判決同一效力，即就支付命令中所確定之上訴人對訴外人黃明達之本金一百六十
    四萬一千六百十四元及利息、違約金債權，不得為不同之主張。又被上訴人既為
    訴外人黃明達之繼承人，上訴人持前揭已確定之支付命令對訴外人黃明達之繼承
    人即被上訴人聲請執行，並無不當。又關於抵押權設定程序，於對保時，係由黃
    明達之監護人甲○○○引領上訴人之核保人員至黃明達前，經甲○○○告知後，
    黃明達瞭解清楚、同意且於借據保證人處簽名，而完成對保工作。由監護人甲○
    ○○之行為，足徵其意圖由被監護人擔任保證，以成就借款之事宜，依民法第七
    十六條規定，本案禁治產人黃明達擔任保證人之意思，已由監護人甲○○○前揭
    諸行為代為清楚表示與上訴人核保人員，故本案保證行為應屬合法且有效等語資
　　為抗辯，並答辯聲明：(一)被上訴人之訴駁回。(二)訴訟費用由被上訴人負擔。
二、本件原審對於被上訴人之請求，判決：(一)上訴人就被上訴人所有系爭土地於民國
    八十九年三月三十日以屏東地政事務所屏里字第０五七九００號所設定，存續期
    間自民國八十九年三月二十九日至民國一百十九年三月二十八日，本金最高限額
    二百四十萬元之抵押權應予塗銷。(二)被上訴人其餘之訴駁回。上訴人就其敗訴部
    分聲明不服，上訴聲明求為判決：(一)原判決不利於上訴人之部分廢棄。(二)右廢棄
    部分，被上訴人在第一審之訴駁回。(三)第一、二審訴訟費用由被上訴人負擔，被
    上訴人就其敗訴部分，並未上訴。惟答辯聲明：(一)上訴駁回。(二)第二審訴訟費用
    由上訴人負擔。
三、系爭土地原為訴外人黃明達所有（訴外人黃明達已於九十二年一月二十三日去世
    ，系爭土地由被上訴人繼承），又訴外人黃建賓邀同黃明達為連帶保證人，於八
    十九年三月三十一日向上訴人借款二百萬元，並由黃明達為義務人兼債務人提供
    系爭土地，以上訴人為權利人，設定最高限額二百四十萬元之抵押權作為擔保，
    嗣訴外人黃建賓未依約清償，倘積欠本金一百六十四萬一千六百十四元及利息、
    違約金。惟訴外人黃明達已於八十七年九月十八日經原審法院宣告禁治產，而系
    爭二百萬元借據係由黃明達自行簽名，抵押權設定契約書亦為黃明達與上訴人所
    訂等事實，有借據、土地登記申請書、土地抵押權設定契約書、黃明達身分證影
    本、原審法院八十七年九月十八日所為八十七年禁字第四四號裁定，遺產分割協
    議書、土地繼承登記系統表、土地登記簿謄本附卷可稽，並為兩造所不爭執，自
    堪信為真實。上訴人雖以前詞置辯。惟按禁治產人無行為能力。又無行為能力人
    之意思表示無效；無行為能力人由法定代理人代為意思表示，並代受意思表示。
    民法第十五條、第七十五條前段及第七十六條分別定有明文。又禁治產人應設置
    監護人為其法定代理人，代理禁治產人為法律行為，此觀民法第一千一百十條規
    定亦甚明瞭。查本件訴外人黃明達業經臺灣屏東地方法院於八十七年九月十八日
　　以八十七年禁字第四四號裁定宣告禁治產並以其配偶甲○○○為其監護人，此有
    該裁定附卷可憑（見原審卷第七頁）。而黃明達既經法院為禁治產之宣告，依法
    已無行為能力，苟未由法定代理人為之代理，其意思表示即屬無效（參閱最高法
    院四十年台上字第一五六三號判例意旨）。依證人即辦理本件貸款徵信之上訴人
    公司職員李坤祥證稱：「簽借據，是黃明達自己簽的」，而證人即當時為上訴人
    公司之襄理謝正吉亦供證：「我有看到他（即黃明達）簽名」（見原審卷第八二
    頁、第八四頁），又本件提供系爭土地與上訴人設定系爭抵押權之契約書係由禁
    治產人黃明達以其本人名義親自所為，並未由法定代理人為之代理等情，亦有土
    地抵押權設定契約書影本一份在卷可資佐證（見原審卷第二三頁、第二四頁），
    揆諸前揭說明，禁治產人黃明達所為設定系爭抵押權之意思表示應屬無效。上訴
    人辯稱由監護人甲○○○引領上訴人公司之承辦人員找上黃明達，並由其命黃明
    達在借據上簽名並蓋上黃明達印章之行為，足徵甲○○○意圖由被監護人黃明達
    擔任保證及設定系爭抵押權，因而本件借款及設定抵押權，形式上雖由黃明達簽
    名，但不影響甲○○○代為意思表示之效力云云，惟關於監護人代為意思表示，
　　並代受意思表示，係指監護人之代理行為即於代理權限內以本人之名義為意思表
    示或受意思表示，而與本人自為訂約並簽名有別。是上訴人前揭抗辯，自無足採
    信。從而被上訴人以系爭抵押權契約係無效而請求塗銷系爭抵押權之設定，即屬
    有理由，應予准許。
四、綜上所述，原審就被上訴人請求塗銷系爭抵押權設定部分為被上訴人勝訴之判決
　　，經核尚無不合。上訴論旨，仍執前詞，指摘原判決此部分不當，求予廢棄改判
    ，非有理由，應予駁回。
五、據上論結，本件上訴為無理由，依民事訴訟法第四百四十九條第一項、第七十八
　　條，判決如主文。
中　　　華　　　民　　　國　　九十三　　年　　　四　　　月　　二十　　　日
　　　　　　　　　　　　　　　　　　　　　　　　民事第一庭
~B1審判長法官　黃金石
~B2法　　　官　魏式璧
~B3法　　　官　吳登輝
正本係照原本作成。
如對本判決上訴，須於判決送達後二十日內向本院提出上訴狀，其未表明上訴理由者
，應於上訴後二十日內向本院提出上訴理由書（均須按他造當事人之人數附繕本）。
上訴時應提出委任律師或具有律師資格之人之委任狀，並依附註條文規定辦理。
中　　　華　　　民　　　國　　九十三　　年　　　四　　　月　　二十一　　日
~B法院書記官　梁美姿
附註：
民事訴訟法第四百六十六條之一：
對於第二審判決上訴，上訴人應委任律師為訴訟代理人，但上訴人或其法定代理人具
有律師資格者，不在此限。
上訴人之配偶、三親等內之血親、二親等內之姻親，或上訴人為法人、中央或地方機
關時，其所屬專任人員具有律師資格並經法院認為適當者，亦得為第三審訴訟代理人。
第一項但書及第二項情形，應於提起上訴或委任時釋明之。
                                                                        ｋ
